【裁判字號】    99,台上,4998
【裁判日期】    990812
【裁判案由】    違反毒品危害防制條例
【裁判全文】
最高法院刑事判決            九十九年度台上字第四九九八號
上  訴  人  台灣高等法院台南分院檢察署檢察官
被      告  甲○○
上列上訴人因被告違反毒品危害防制條例案件，不服台灣高等法
院台南分院中華民國九十九年四月二十一日第二審更審判決（九
十九年度重上更(四)字第二四號，起訴案號：台灣雲林地方法院檢
察署九十二年度偵字第二八一七、二八六三、三六００、三八九
一號、九十二年度偵緝字第一二九號），提起上訴，本院判決如
下：
    主  文
原判決撤銷，發回台灣高等法院台南分院。
    理  由
本件原判決以公訴意旨略以：被告甲○○冒名租用雲林縣虎尾鎮
中湳里一之二號Ｂ１室房屋，基於幫助顏慶森販賣毒品之概括犯
意，先於民國九十二年六月八日，提供其上開租住處予顏慶森分
裝毒品，顏慶森即偕同綽號「阿穗」之男子，將分裝毒品之工具
壓縮機、研磨機、電子秤搬放於上址，並在上開租住處分裝毒品
。顏慶森復於同年月十二日，在上址以行動電話聯絡毒品買賣事
宜，並提供毒品給被告施用以補貼水電費。顏慶森復於同年月十
七日上午至上址，自公事包內取出準備用以購買毒品之紙鈔，由
被告在旁幫忙點算將每新台幣（下同）十萬元捆綁成一捆後，顏
慶森旋即駕車外出向王騏煥購得毒品一批，於同日下午二時許，
顏慶森和曾樹鄰一同返回上開住處，即囑被告準備飲料，被告即
撥打行動電話給王振豐代為處理，被告於將飲料送進房間時，顏
慶森、曾樹鄰正在處理及分裝毒品。嗣警方於同日下午四時三十
分許，在上址查獲顏慶森所有之海洛因六十三包（毛重八百五十
三點一公克）、安非他命十七包（毛重一百九十點三公克）等物
，及在曾樹鄰身上查獲海洛因二包（毛重四點七公克），另在被
告上址房間內查扣得安非他命（毛重０點三公克）等物。因認被
告涉犯毒品危害防制條例第四條第一項、刑法第三十條第一項之
幫助販賣第一級毒品罪嫌。惟經審理結果，不能證明被告犯罪，
因而撤銷第一審關於論處被告幫助販賣第一級毒品罪刑部分之判
決，就該部分改判諭知被告無罪，固非無見。
惟查：(一)、依法應於審判期日調查之證據雖已調查，而其內容未
明瞭者，即與未經調查無異，如遽行判決，仍屬應於審判期日調
查之證據而未予調查，尚不得遽對被告為有利或不利之認定。原
判決就被告被訴於九十二年六月十七日，幫助顏慶森為販賣而販
入海洛因部分，為被告無罪之諭知，係以衡酌被告於檢察官偵查
及原審更審前，就其如何幫助顏慶森點算鈔票一節，供述綦詳，
而顏慶森之證述則語多迴護。又點算六十萬元鈔票並加以捆綁，
需相當時間而非即可完成，鈔票點算完成後始能據以向毒販確定
購買毒品之數量，足見九十二年六月十七日當天，應係顏慶森到
達被告租住處後，被告先幫忙顏慶森點算鈔票，點算後顏慶森打
電話向毒販購買毒品，顏慶森於打電話向毒販購買毒品時，被告
及曾樹鄰在旁聽聞顏慶森購買毒品之事，顏慶森及曾樹鄰於離開
被告租住處時，始向被告告稱要去「接料」（購買第一級毒品）
。堪認顏慶森外出購買海洛因之前，被告確有為其點算及捆綁鈔
票，然被告否認其為顏慶森點算及捆綁鈔票時，已知顏慶森將用
該批鈔票購買海洛因，此外亦無其他證據足資證明被告知悉上情
，自難遽認被告於點算及捆綁鈔票時，具有幫助顏慶森販賣毒品
之認識（原判決第十三頁第十至二十一行）等情，為其主要論據
。然原判決援引被告供承：「在九十二年六月十七日凌晨，顏慶
森與曾樹鄰一同前來，就進去空房間內，我有進去坐一會兒，『
聽到顏慶森打電話聯絡要買毒品』……」（原判決第十頁第三十
行至第十一頁第一行），「……接著顏慶森就從公事包裡拿出錢
來，說『外面缺貨，都漲價了』，顏慶森就叫我幫忙整理錢，因
為有五佰元和一佰元的紙鈔，我就算好十萬元一捆，桌上十萬元
的至少就有八、九捆，公事包裡還有沒有錢我不知道，顏慶森把
錢裝入公事包後，就說要去『接料』，然後就走了」（原判決第
十一頁第十三至十八行）；及援引顏慶森證稱：「（你在客廳打
電話要去購買毒品，曾樹鄰、甲○○是否都知道？）他們都知道
，我在講電話的時候他們應該都有聽到」（原判決第十二頁第七
至十行），「（你打電話要買毒時，係在捆綁鈔票之前或之後？
）」之前」（原判決第十二頁第二十五至二十六行）；暨被告於
第一審審理中就幫助顏慶森販賣第一級毒品部分為認罪之答辯（
原判決第十四頁第二十二至二十三行）等情。苟俱屬無訛，則被
告於為顏慶森點算及捆綁鈔票時，是否不知顏慶森將用該批鈔票
購買海洛因，尚非全無疑義，仍待調查釐清論述說明。而上情與
被告是否有檢察官所指此部分之犯行攸關，自應詳予調查研求論
述說明。乃原審就上情未詳予斟酌調查研求，復未說明其就上情
為如何斟酌取捨形成心證之理由，逕以上開非無疑義各情即為有
利於被告之推論，致檢察官上訴意旨得據以指摘，其查證未盡且
理由欠備，遽行判決，難昭折服。(二)、法院之審判，固應以起訴
之犯罪事實為範圍，然法院於不妨害事實同一之範圍內，如於被
告防禦權行使無妨礙，亦仍得自由認定事實，適用法律，而變更
檢察官之起訴法條，庶維訴訟經濟原則，復無損被告之權益保障
。故事實審法院依調查結果所認定之被告犯罪事實，縱與檢察官
起訴之事實並非全然一致，惟如其基本社會事實相同，法院即應
在不妨害事實同一之範圍內，變更起訴法條而為有罪之判決，不
得以不能證明被告有檢察官起訴之犯罪事實，而逕予諭知無罪。
本件檢察官於起訴書犯罪事實欄三、(八)、(九)、(十)，即被告被訴於
九十二年六月八日、同年六月十二日、同年六月十七日，幫助顏
慶森販賣海洛因部分，均記載顏慶森將摻入海洛因之香菸轉讓與
被告吸食，並於犯罪事實欄(十)記載：「……顏慶森並自公事包內
取出準備用以購買毒品之紙鈔，並由甲○○在旁幫忙點算，每十
萬元捆綁成一捆後，顏慶森旋即駕車外出。顏慶森於同日不詳時
間、地點，持上開數目不詳之金錢向上游毒品大盤商王騏煥（另
案偵辦中）購得毒品一批後，同日中午十一時三十九分五十三秒
，顏慶森再撥打行動電話給甲○○，表示要再借用上開租住處，
同日下午二時許，顏慶森和曾樹鄰一同到達上開租住處，顏慶森
手持一只黑色皮包和曾樹鄰進入上開租住處後方之小房間，並囑
甲○○取出安非他命吸食器並準備飲料，……甲○○即將上開飲
料送入小房間，顏慶森以玻璃球碾碎毒品並以電子秤分秤毒品，
曾樹鄰則在旁幫忙將毒品裝入分裝袋……」等情。原審雖論斷不
能證明被告有幫助顏慶森販賣海洛因之犯行，然檢察官於起訴書
指稱：顏慶森先後於九十二年六月八日、同年六月十二日、同年
六月十七日，將摻入海洛因之香菸轉讓與被告吸食部分，究應如
何為法律上之評價及其與被告被訴幫助顏慶森販賣海洛因部分有
無關聯？又被告究竟有無檢察官所指：「顏慶森於同日不詳時間
、地點，持上開數目不詳之金錢向上游毒品大盤商王騏煥（另案
偵辦中）購得毒品一批後，同日中午十一時三十九分五十三秒，
顏慶森再撥打行動電話給甲○○，表示要再借用上開租住處，同
日下午二時許，顏慶森和曾樹鄰一同到達上開租住處，顏慶森手
持一只黑色皮包和曾樹鄰進入上開租住處後方之小房間，並囑甲
○○取出安非他命吸食器並準備飲料，……甲○○即將上開飲料
送入小房間，顏慶森以玻璃球碾碎毒品並以電子秤分秤毒品，曾
樹鄰則在旁幫忙將毒品裝入分裝袋……」之犯行，而苟被告有檢
察官所指上開部分之犯行，則被告縱無幫助顏慶森販賣海洛因之
犯行，然被告該部分所為是否與共同持有海洛因，或幫助持有海
洛因之構成要件相當？均有待調查釐清論述說明。乃原判決僅就
被告被訴幫助顏慶森販賣海洛因部分予以審理，認該部分被告之
犯罪不能證明，而為被告無罪之諭知，惟對前述上情是否亦在檢
察官起訴範圍內，而應併予審理，未為調查研求論述說明，非無
可議，其審理猶有未盡。檢察官上訴意旨指摘原判決不當，尚非
全無理由，應認仍有撤銷發回更審之原因。
據上論結，應依刑事訴訟法第三百九十七條、第四百零一條，判
決如主文。
中    華    民    國  九十九  年    八    月   十二   日
                      最高法院刑事第一庭
                          審判長法官  董  明  霈
                                法官  林  茂  雄
                                法官  張  祺  祥
                                法官  黃  正  興
                                法官  陳  東  誥
本件正本證明與原本無異
                                      書  記  官
中    華    民    國  九十九  年    八    月   十九   日
                                                      K

司法院資訊處製作；財團法人民間司法改革基金會備份。
